【裁判字號】    97,訴,360
【裁判日期】    970630
【裁判案由】    清償借款
【裁判全文】
臺灣彰化地方法院民事判決  97年度訴字第360號
原      告  乙○○○
            丁○○
            丙○○
被      告  甲○○
上列當事人間請求清償借款事件，本院於民國97年6月19日言詞
辯論終結，茲判決如下：
    主  文
原告之訴及其假執行之聲請均駁回。
訴訟費用新台幣玖仟伍佰捌拾元由原告連帶負擔。
    事實及理由
一、本件原告受合法通知，除丁○○外，其餘均未於言詞辯論期
    日到場，核無民事訴訟法第386條各款所列情形，爰依被告
    聲請，由其一造辯論而為判決。
二、原告起訴主張：
(一)、被告與原告之繼承人即訴外人黃佰錄為兄弟，被告於民國83
    年1月28日向訴外人黃佰錄借款新台幣（下同）700,000 元
    （下稱系爭款項），此有訴外人黃佰錄於83年1月28日自華
    南商業銀行帳號：10318-1領款700,000元之取款憑條為證，
    查同日被告相同銀行帳號：5027-6存款憑條有存款700,000
    元，被告之存款憑條亦記載有對方科目即訴外人黃佰錄之帳
    號即10318-1等細目，即由上揭資金流向細目，足以證明訴
    外人黃佰錄有將700,000元之現金流入被告帳戶。惟被告卻
    拒未償還上開款項予訴外人黃佰錄，訴外人黃佰錄生前百般
    囑咐原告，被告曾向其借款，應儘早尋找資金流入被告之直
    接證據，以便請求被告如實還款，原告費時良久，始查得上
    揭資金流向細目，從而被告即應償還訴外人黃佰錄系爭款項
    ，然迄今被告仍未償還訴外人黃佰錄。又利息之請求時效為
    5年，即除系爭款項外，原告並得向被告請求依週年百分之
    五計算之利息175,000元（700,000×5%×5= 175,000 ）；
    連同借款本金即700,000元合計為875,000元整。
(二)、又訴外人黃佰錄之繼承人分別為其配偶乙○○○、兒子丁○
    ○及丙○○及女兒黃麗芬，因女兒黃麗芬已辦理拋棄繼承，
    ，故原告等即得本於繼承之法律關係，對被告取得債權人地
    位，爰依民法第474條規定請求被告償還系爭款項及其利息
    等語。並聲明：被告應給付原告875,000元整，並自起訴狀
    繕本送達翌日起至清償日止，按年息百分之五計算之利息；
    如獲勝訴判決，並願供擔保，請准宣告假執行。
(三)、對被告抗辯所為之陳述：
    系爭款項已有銀行憑條可以證明係屬借款，如被告有還款之
    事實，應由被告負舉證之責。另被告所陳稱之160萬元用途
    ，的確是用於購買土地，但該160萬元並不是借款。
三、被告則以下列等語置辯：
(一)、按民事訴訟法如係由原告主張權利者，應先由原告負舉證責
    任，若原告不能舉證，以證實自己主張之事實為真實，則被
    告就其抗辯事實即令不能舉證，亦應駁回原告之請求，從而
    原告既不能舉證證明訴外人黃佰錄所交付被告之系爭款項為
    借款，則其本於消費借貸關係請求被告給付該款項及其利息
    即屬無據，此可參照最高法院82年度台上字第1723號判旨可
    明。換言之，主張金錢借貸之法律關係存在者，尚須就該法
    律關係發生所具備之特別要件，負舉證責任（最高法院83年
    台上字第2255號判決意旨參照），本件原告既主張被告與訴
    外人黃佰錄就系爭70萬元存有消費借貸之法律關係，則除該
    金錢交付之事實應負舉證責任外，亦須證明被告有與訴外人
    黃佰錄約定，允為返還該70萬元款項等情事，方得謂其舉證
    責任已盡。
(二)、況被告資金充裕，尚無必要向訴外人黃佰錄借款，故系爭款
    項絕非係因借貸而來。且查被告於83年1月27日尚有餘力借
    予訴外人黃佰錄160萬元，用以向國有財產局購買台中縣潭
    子鄉○○段第499之1地號土地（此部分係由黃佰錄支付2,58
    7,693元，被告支付160萬元，共計4,187,693元，並均於83
    年1月27日取款日同匯入臺灣銀行同業存款帳戶，由華南銀
    行和美分行開立票號0000000號同額支票支付），是被告不
    可能在隔日即本件原告主張之借款日期83年1月28日向訴外
    人黃佰錄借款70萬元。系爭款項是訴外人黃佰錄因先前向被
    告借貸，之後匯款還予被告等語。並聲明：原告之訴駁回；
    如受不利判決並願供擔保請准宣告免為假執行。
四、兩造不爭執之事項：
    原告等之被繼承人黃佰錄有於83年1月28日自華南商業銀行
    帳號：10318-1領款700,000元，並於同日將上開款項存入被
    告相同銀行帳號：5027-6之帳戶內。
五、得心證之理由：
(一)、按當事人主張有利於己之事實者，就其事實有舉證之責任，
    民事訴訟法第277條前段定有明文。又請求履行債務之訴，
    除被告自認原告所主張債權發生原因之事實外，應先由原告
    就其主張此項事實，負舉證之責任，必須證明其為真實後，
    被告於其抗辯事實，始應負證明之責任，此為舉證責任分擔
    之原則（最高法院院43年台上字第377號判例參照）。準此
    ，如當事人主張有金錢借貸關係存在，須就其發生所須具備
    之特別要件即金錢之交付與借貸意思表示相互一致負舉證責
    任。而交付金錢之原因多端，或為買賣，或為贈與，或因其
    他之法律關係而為交付，非謂一有金錢之交付，即得推論授
    受金錢之雙方當然為消費借貸關係。若僅證明有金錢之交付
    ，未證明借貸意思表示互相一致者，尚不能認有金錢借貸關
    係存在，亦有最高法院92年度台上字第557號判決以及93 年
    度台上字第19號判決可資遵循。
(二)、經查，原告主張兩造間有消費借貸關係存在之事實，固據其
    提出華南商業銀行活期儲蓄存款取款、存款憑條各乙紙（以
    上皆影本）為證，惟上開文書上均無關於兩造間存有消費借
    貸關係之記載，而被告又對兩造間存有消費借貸之合意乙節
    予以附理由之否認（認系爭款項是訴外人黃佰錄先前向被告
    借貸，之後償還被告），揆諸前揭說明，則原告尚須就消費
    借貸關係發生所須具備之特別要件即借貸意思表示相互一致
    負舉證之責任。惟原告卻於本案97年6月19日言詞辯論時明
    確陳稱：「除華南銀行上開取款、存款憑條為證外，沒有其
    他人證或物證可提出」。是上揭款項之交付，究竟是如原告
    所主張係屬「借款」，抑是如被告所稱屬「前欠借款償還」
    之給付，或是因其他之法律關係而為交付，在原告無其他之
    積極證據輔證下，實無法使本院達到蓋然之心證，而確信原
    告所主張之借款事實為真，原告自未能盡其舉證之責。從而
    ，原告主張依據借款及繼承之法律關係請求被告給付如其聲
    明所示之金額及利息云云，自屬無據，應予駁回。又原告既
    受敗訴之判決，其假執行之聲請，即失所附麗，亦應併予駁
    回。
六、本件事證已臻明確，兩造其餘主張及舉證，核與判決結果無
    影響，爰不逐一論述，併此敘明。
七、訴訟費用負擔之依據：民事訴訟法第85條第2項。
中    華    民    國    97    年    6     月    30    日
                  民事第二庭    法  官  康弼周
以上正本係照原本作成。
如對判決上訴，應於判決送達後20日內向本院提出上訴狀。
中    華    民    國    97    年    6     月    30    日
                                書記官  林文斌


司法院資訊處製作；財團法人民間司法改革基金會備份。
